臺灣高雄地方法院民事判決
110年度鳳簡字第418號
原      告  紀曾智  
訴訟代理人  高峯祈律師
            廖顯頡律師
被      告  鳳德三子亭

法定代理人  葉美蓮  
訴訟代理人  黃呈熹律師
複代理  人  黃頌善律師
            陳瓊蓉  
上列當事人間確認通行權等事件，本院於民國111年9月15日言詞
辯論終結，判決如下：
    主      文
原告之訴駁回。
訴訟費用新臺幣捌仟零捌拾元由原告負擔。
    事實及理由
一、按不變更訴訟標的，而補充或更正事實上或法律上之陳述者
    ，非為訴之變更或追加，民事訴訟法第256條定有明文，上
    開規定依同法第436條第2項於簡易訴訟程序準用之。查本件
    原告於起訴時原聲明請求：㈠確認原告就被告所有坐落高雄
    市○○區○○○段0000000地號土地(下稱235-111地號土地)內，
    如起訴狀附件所示斜線部分面積約32平方公尺有通行權存在
    ；㈡被告不得為禁止原告通行、設置障礙物或其他妨害原告
    通行前開區域(如起訴狀附件所示斜線)至公路即中和街208
    巷之行為(本院卷第9頁)。嗣於本院審理中，更正聲明為：㈠
    確認原告就被告所有坐落235-111地號土地內，如複丈日期
    民國110年9月2日土地複丈成果圖(下稱附圖)所示E部分、面
    積32平方公尺有通行權存在；㈡被告不得為禁止原告通行、
    設置障礙物或其他妨害原告通行如附圖所示E部分、面積32
    平方公尺至公路即中和街208巷之行為(本院卷第351頁)，與
    上開規定相符，應予准許。
二、原告主張：原告於100年4月13日向第三人葉同成購買高雄市
    ○○區○○○段0000000地號土地(下稱235-112地號土地)，102年
    9月26日以買賣為原因移轉登記取得235-112地號土地所有權
    ，因時間久遠尚無法確定係葉同成或235-111地號所有權人
    訴外人洪永豐交付土地使用權同意書予原告配偶訴外人黃聖
    智，並同意原告得通行如附圖所示E部分(下稱系爭土地使用
    權同意書)。洪永豐嗣於103年6月5日以贈與為原因將235-11
    1地號土地移轉登記予被告。詎被告自110年4月26日起在235
    -111地號土地陸續設置六角形金爐、圓形金爐、金屬柵欄、
    水泥磚等物，阻隔通道而妨害原告通行至235-112地號土地
    ，故235-112地號土地已屬袋地，235-112地號土地四周均有
    建築物林立，通行至附近巷道損害最小之方法即藉由235-11
    1地號土地如附圖所示E部分通行至中和街208巷等語。為此
    ，爰依民法第787條規定提起本件訴訟，並聲明：㈠確認原告
    就被告所有坐落235-111地號土地內，如附圖所示E部分、面
    積32平方公尺有通行權存在；㈡被告不得為禁止原告通行、
    設置障礙物或其他妨害原告通行如附圖所示E部分、面積32
    平方公尺至公路即中和街208巷之行為。
三、被告則以：原告所有之235-112地號土地為一空地，與被告
    所有之235-111地號土地、訴外人所有之高雄市○○區○○○段00
    00000地號土地(下稱235-165地號土地)相鄰，235-112地號
    土地北側之235-111地號土地，與南側之235-165地號土地均
    有舖設水泥路面供道路使用，且有相當之寬度，平日供不特
    定行人車通行，往北向可達中和街208巷，往南向可達中和
    街(街道較寬並劃有雙向分向線)，是235-112地號土地已有
    適宜之對外聯絡道路，並非袋地，自無袋地通行權之適用。
    又系爭土地使用權同意書係原告與洪永豐或葉同成所為約定
    ，基於債之相對性，僅能拘束洪永豐與葉同成，兩造自無繼
    受系爭土地使用權同意書之權利義務，原告自不得以系爭土
    地使用權同意書對被告主張有通行權存在。再者，被告於本
    院審理中已自行拆除金屬柵欄，經兩造共同測量235-111地
    號土地上之路燈電線桿至圓形金爐之距離為243公分，且法
    院公務車得行駛至235-112地號土地，顯見235-112地號土地
    之現況已可供汽車通行，難謂原告有通行如附圖所示E部分
    、面積32平方公尺之必要等語置辯。並聲明：原告之訴駁回
    。
四、本院得心證之理由：
(一)按確認法律關係之訴，非原告有即受確認判決之法律上利益
    者，不得提起之，民事訴訟法第247條第1項前段定有明文。
    而所謂即受確認判決之法律上利益，須因法律關係之存否不
    明確，致原告在私法上之地位有受侵害之危險，而此項危險
    得以對於被告之確認判決除去者而言（最高法院27年上字第
    316號裁判意旨參照）。經查，本件原告主張235-112土地對
    外無適當之道路通行至公路，而有通行235-111地號土地如
    附圖所示E部分、面積32平方公尺至公路之必要，經被告否
    認，原告主張對235-112地號土地有袋地通行權存在，原告
    主觀上認其在法律上之地位有不安之狀態存在，而此種不安
    之狀態，確能以確認判決將之除去，是原告提起本件訴訟有
    確認利益甚明。
(二)查原告於100年4月13日向葉同成購買235-112地號土地，102
    年9月26日以買賣為原因移轉登記取得235-112地號土地所有
    權；洪永豐於103年6月5日以贈與為原因將235-111地號土地
    移轉登記予被告，有高雄市政府地政局鳳山地政事務所110
    年4月29日高市地鳳登字第11070397300號函暨235-111地號
    土地、235-112地號土地登記謄本及異動索引，原告與葉同
    成簽署不動產買賣契約書在卷可稽(本院卷第47至59、157至
    167頁)，為兩造所不爭執，此部分事實，首堪認定。
(三)按土地因與公路無適宜之聯絡，致不能為通常使用時，除因
    土地所有人之任意行為所生者外，土地所有人得通行周圍地
    以至公路。前項情形，有通行權人應於通行必要之範圍內，
    擇其周圍地損害最少之處所及方法為之，民法第787條第1、
    2項分別定有明文。次按鄰地通行權為鄰地所有權之擴張，
    其目的在解決與公路無適宜聯絡之土地之通行問題，自應限
    於必要之程度，且應選擇對鄰地損害最少之處所為之。其目
    的並不在解決鄰地之建築上之問題，自不能僅以建築法或建
    築技術上之規定為立論之基礎。故鄰地如已有通路且能通行
    汽車，要不能以該通路與建築法或建築技術之規定不合，而
    要求通行其鄰地(最高法院83年度台上字第1606號判決意旨
    參照)。又按民法物權編規定鄰地通行權之功能，旨在解決
    與公路無適宜聯絡袋地之通行問題，其目的乃為調和土地之
    相鄰關係，使土地與公路有適宜之聯絡，得為通常之使用，
    而所謂通常使用，係指在通常之情形下，一般人車得以進出
    並聯絡至公路而言，並不在解決建築設計施工編第五章特定
    建築物之興建規劃或通行問題(最高法院109年度台上字第71
    8號判決意旨參照)。查原告主張235-112地號土地為袋地而
    有通行235-111地號土地如附圖所示E部分、面積32平方公尺
    之必要之事實，提出被告施作六角形金爐前、後之235-112
    地號與235-111地號土地照片為證(本院卷第27至35、121至1
    27、179至189頁)，為被告所否認，並以上情置辯。經查：
　⒈參以本院於111年3月15日勘驗235-111地號土地及其上地上物
    ，勘驗結果：「一、235-112地號土地、235-111地號土地之
    地面鋪設柏油路面，周遭交通狀況：000-000號土地往北行
    經235-111地號土地通往不知名巷道（位於信義街297號旁）
    後可通往信義街，該不知名巷道寬度可供汽車通行。如往東
    北方可通往中和街208巷，再接中和街，路寬可供汽車通行
    。235-112地號土地如往南方，行經一狹小巷道可通往中和
    街，該巷道可供行人、機車通行，法院公務車無法通行。二
    、原告主張欲通行之235-111地號土地上設有可移動式水泥
    護欄、固定式金屬圓形金爐、圓形金爐左前方設有六角型金
    爐（周圍設有固定式鐵欄杆）。可移動式水泥護欄尾端至路
    燈電線桿（底座有紅色噴漆）之寬度，經地政人員測量為23
    6公分，前開寬度可供行人、機車通行，惟法院公務車無法
    通行。」一情，有本院勘驗筆錄暨現場照片在卷可憑（本院
    卷第375至393頁）。嗣被告於本院審理中稱：被告原有設置
    的倒Ｕ形金屬柵欄經被告考量後已自行拆除，於本院上次勘
    驗後，另將圓形金爐移至到水泥護欄之後方，而水泥護欄末
    端至電線桿之距離經測量已達237公分寬，所以目前一般汽
    車可通行至原告所有之235-112地號土地等語(本院卷第404
    頁)。本院復於111年8月18日勘驗汽車可否通行至原告所有
    之235-112地號土地，勘驗結果：「本院公務車可自路燈電
    線桿至圓形金爐之間寬度通行至系爭土地」，另經兩造共同
    測量自路燈電線桿到圓形金爐之距離為243公分，水泥護欄
    末端至路燈電線桿之距離為237公分，圓形金爐到最近停車
    格之距離為195公分一情，有本院勘驗筆錄暨現場照片在卷
    可憑（本院卷二第101至111頁）。是以，235-112地號土地
    、235-111地號土地已有鋪設水泥地面，經測量235-111地號
    土地上之路燈電線桿至圓形金爐之寬度已達243公分，汽車
    可藉由上開寬度通行至235-112地號土地，被告並無設置阻
    礙原告通行至235-112地號土地之地上物，原告得自235-111
    地號土地往北方通行至信義街，或往東北方通行至中和街20
    8巷，尚可自235-112地號土地往南行經可供行人、機車通行
    之巷道通行至中和街一情，有本院上開勘驗筆錄可參，足認
    不特定人、汽車均得進出235-112地號土地而有聯絡通路至
    公路之情形，且能為通常使用，235-112地號土地並非袋地
    。
　⒉原告復主張葉同成或洪永豐交付系爭土地使用權同意書予黃
    聖智，並同意原告得通行如附圖所示E部分等語。惟按債權
    契約為特定人間之權利義務關係，僅於締約當事人間發生拘
    束力，僅債權人得向債務人請求給付，此為債之相對性原則
    (最高法院100年度台上字第715號判決、102年度台上字第15
    13號判決意旨參照)，經查，系爭土地使用權同意書係原告
    與葉同成或洪永豐之間債權債務關係，原告僅得請求葉同成
    或洪永豐履行系爭土地使用權同意書內容，基於債之相對性
    ，被告既非系爭土地使用同意書之當事人，自不受系爭土地
    使用同意書之拘束，是原告此部分主張，自屬無據。
　⒊原告另主張235-112地號土地原預計要建築房屋，因被告設置
    六角形金爐後導致工程車無法進入235-112地號土地等語。
    惟揆諸前開說明，建築法或建築技術法規關於通路寬度之需
    求並非袋地通行權考量之範疇，且供通行土地所有權人所負
    擔者，僅為容忍袋地所有權人，於通常情形下使用袋地所必
    須而損害最少限度內之通行，無使袋地獲得最大經濟效益而
    提供通行之義務，且235-112地號土地並非袋地，亦無不能
    為通常使用之情形，業已認定如前述，原告自不得以欲在23
    5-112地號土地建築房屋為由，主張對於235-111地號土地有
    通行權存在，是原告此部分主張，亦不可採。
(四)從而，原告所有之235-112地號土地並無與公路無適宜之聯
    絡致不能通常使用之情形，業如前述，原告主張就235-111
    地號土地如附圖所示E部分、面積32平方公尺有通行權存在
    ；暨被告不得為禁止原告通行、設置障礙物或其他妨害原告
    通行如附圖所示E部分、面積32平方公尺至公路即中和街208
    巷之行為，均為無理由，應予駁回。
五、綜上所述，原告依民法第787條規定，請求確認原告就235-1
    11地號土地內，如附圖所示E部分、面積32平方公尺有通行
    權存在；暨被告不得為禁止原告通行、設置障礙物或其他妨
    害原告通行如附圖所示E部分、面積32平方公尺至公路即中
    和街208巷之行為，均為無理由，應予駁回。
六、本件事證已臻明確，兩造其餘陳述及攻擊防禦方法核與判決
    結果不生影響，爰不逐一論述，附此敘明。
七、訴訟費用負擔之依據：民事訴訟法第78條。
中　　華　　民　　國　　111 　年　　10　　月　　17　　日
                  鳳山簡易庭  法  官    藍雅筠
以上正本係照原本作成。　　　　　　　　　
如不服本判決，應於送達後20日內，向本院提出上訴狀並表明上
訴理由，如於本判決宣示後送達前提起上訴者，應於判決送達後
20日內補提上訴理由書（須附繕本）。　　　　　　　　　　
中　　華　　民　　國　　111 　年　　10　　月　　17　　日
                              書記官    蔡毓琦 　　
訴訟費用計算式 裁判費(新臺幣) 4,080元 測量費用       4,000元 (本院卷二第123頁) 合計           8,080元